臺灣高等法院高雄分院刑事判決　　　　100年度上易字第831號
上　訴　人
即　被　告　陳進王
　　　　　　楊育民
上　一　人
選任辯護人　柳聰賢律師
上列上訴人因業務侵占案件，不服臺灣屏東地方法院99年度易字
第984 號中華民國100 年7 月7 日第一審判決（起訴案號：臺灣
屏東地方法院檢察署99年度偵字第1004號），提起上訴，本院判
決如下：
    主  文
原判決撤銷。
陳進王、楊育民均無罪。
    理  由
一、公訴意旨略以：被告（即上訴人，下稱被告）陳進王於民國
    98年8 月下旬，受僱於告訴人（下稱證人）林崑夏、陳春梅
    看管置放於屏東縣麟洛鄉○○村○○路477 號臺糖園區內空
    地內之漂流木一批（該漂流木實係林崑夏夫妻與沈文傑、許
    蘇美玉合夥開採出售），被告（即上訴人，下稱被告）楊育
    民則受僱於陳進王，協助看管該漂流木，均為從事業務之人
    。惟陳進王、楊育民共同基於反覆實施侵占行為之集合犯意
    ，意圖為自己不法所有，變易持有之意思為所有之意思，接
    續僱工自同年10月初起，陸續將漂流木運載至外變賣再將價
    款侵吞入己。迄同年10月21日8 時許，在上開地點，兩人僱
    2 台曳引車載運上開部分木材（每車計20公噸）侵占欲侵吞
    載離該處保管場之際，為鄰人目擊而告知林崑夏，經林崑夏
    報警查獲上情，計前後侵吞之漂流木約5 、6 百噸。因認被
    告陳進王、楊育民涉犯刑法第336 條第2 項之業務侵占罪嫌
    。
二、按不能證明被告犯罪者，應諭知無罪之判決，刑事訴訟法第
    第301 條第1 項定有明文；再按本於合夥契約而持有合夥財
    產之全部或一部，就持有之合夥人而言，其為持有他人（合
    夥全體）之物，苟無意圖為自己或第三人不法所有之犯意，
    變持有為己有或為合夥全體以外之第三人持有，自不生侵占
    問題（最高法院88年台非字第312 號判決要旨可參）；又侵
    占罪之成立，以意圖為自己或第三人不法之所有，而擅自處
    分自己持有之他人所有物或變易持有之意為所有之意，而逕
    為所有人之行為為要件，若無為自己或第三人不法所有之意
    圖者，因缺乏主觀犯意，自不能以該罪相繩（最高法院92年
    度台上字第6997號判決要旨足佐）。
三、證據能力：
(一)、證人陳春梅警詢陳述關於被告陳進王、楊育民犯罪過程部分
    ，因與其嗣於法院證述不符，而其先前之警詢陳述，係其前
    往警局提出告訴而製作，陳述過程、內容及功能均在指訴關
    於被告2 人犯罪之情節，足認上開證人於警詢時受外力、人
    情等干擾程度較低，又無其他證據可認有何非出於自由意志
    陳述之情形，且本院就上開證人於調查陳述當時之原因、過
    程、內容、功能等外在環境加以觀察，足認上開證人警詢陳
    述係出於真意之信用性獲得確切保障，而足認上開警詢陳述
    有較可信之特別情況，且為證明本件被告犯罪事實存否所必
    要，依刑事訴訟法第159 條之2 規定，認有證據能力。
(二)、後述關於其他證人於審判外之陳述及卷附書證而屬於傳聞證
    據等部分，檢察官、被告陳進王、楊育民、辯護人已於本院
    審理調查上開證據時均知係屬傳聞證據，而就此證據能力均
    表示無意見，即同意作為證據，且本院認為以之作為本案認
    定之證據，均與待證事實具有關聯性，且無證據證明此等證
    詞有何非出於任意性，或書證有何遭變造或偽造情事，作為
    本案之證據亦屬適當，依刑事訴訟法第159 條之5 第1 項規
    定，均得為證據。
四、公訴人認被告陳進王、楊育民共犯刑法第336 條第2 項業務
    侵占罪嫌，係以證人陳春梅、林崑夏、許蘇美玉之指述，及
    卷附經濟部水利署第七河川局函、現場照片，並以「上揭漂
    流木具有相當經濟價值，陳進王自承事前根本未通知陳春梅
    欲搬走漂流木，又向林崑夏領有每日新台幣（下同）1200元
    工資，且漂流木係本由林崑夏出售，伊知林崑夏外尚有其他
    人合夥人等語，足認其係受託於陳春梅、林崑夏保管該批漂
    流木，竟以所有人自居私下搬運出售，且竟稱不知該批漂流
    木要運去哪裡或賣多少價錢云云，言詞閃爍，足見情虛，其
    不法所有犯意甚明；又縱林崑夏私下允諾被告陳進王入股，
    林崑夏有積欠陳進王費用屬實，惟林崑夏外尚有其他合夥人
    ，豈容陳進王造次；另本件查獲前，被告2 人曾前去與林崑
    夏商議，業經被告2 人及林崑夏夫妻供明在卷，故楊育民豈
    有遭蒙蔽之理，至少被查獲當次載運漂流木外運，楊育民顯
    係知情」等情為據。然訊據被告陳進王固不否認其曾於前揭
    撿拾漂流木期間受僱於林崑夏，負責屏東縣河溪內漂流木之
    撿拾、管理、運送及監工，以及看管臺糖園區內之漂流木等
    工作，且於此期間，自陳春梅處領取每日1200元之工資；另
    該臺糖園區之土地，係以其妻陳花之名義所承租，且亦曾自
    陳春梅處收受承租該臺糖園區土地之10000 元租金；又經警
    於98年10月21日查獲時，其確有僱請上開聯結車載運置於臺
    糖園區內之漂流木欲離開園區出賣予他人等事實。被告楊育
    民亦不否認有受僱於陳進王協助看管該園區內漂流木，且為
    警於98年10月21日查獲時，亦有在現場協助漂流木裝載等事
    實。惟被告2 人均否認有何被訴共同業務侵占犯行，被告陳
    進王辯稱：當初撿拾漂流木，是林崑夏僱請伊，並有說1 份
    要給伊，雖然伊之後要賣漂流木時，沒有會同林崑夏，但林
    崑夏口頭有同意伊去賣，伊並無侵占犯意，另為警查獲當日
    ，漂流木一裝上車後，警察就來了，伊並未將漂流木賣出去
    過等語；被告楊育民辯稱：伊是被陳進王僱用當臨時工，且
    伊只有林崑夏報警那一天在場而已等語。
五、經查：
(一)、被告陳進王、楊育民上開所坦承之事實，除為被告2 人前於
    偵查、原審供述在卷（見偵卷第6 、9 、45、46、60、73、
    74頁、原審卷第54頁反面），並據證人林崑夏、陳春梅、陳
    花（陳進王之妻）證述明確（見偵卷第52、59、61、74頁、
    原審卷第59頁及反面、62頁反面），復有土地借用契約書、
    現場照片、被告陳進王簽名之領據等件附卷足稽（見偵卷第
    19至28、82至85頁），此部分事實固堪認定。
(二)、公訴人起訴所據之證人林崑夏、陳春梅、蘇美玉之證詞，固
    足認被告陳進王僅受僱負責該漂流木之撿拾、管理、運送及
    監工，以及看管臺糖園區內之漂流木等工作，並非該段期間
    撿拾漂流木之合夥人或股東等情，然證人林崑夏於偵查中經
    檢察事務官詢問時，業已坦稱其有答應將其個人的一份，再
    分給陳進王之事實（見偵卷第60頁），此情亦據證人陳春梅
    、林崑夏於原審證述明確（見原審卷第60、63、65頁），並
    經證人沈文傑（另一合夥人）於本院具結證實（見本院卷第
    119 頁），其並證稱「我出錢，如何撿拾、堆積、賣出都由
    林崑夏處理」（見本院卷第118 頁），則參以證人陳春梅、
    林崑夏於原審均不諱言漂流木確由被告陳進王負責看管、管
    理等情（見原審卷第60頁反面、64頁），足認被告陳進王主
    觀上認其對於上開漂流木亦有一份權利，應非子虛。縱然被
    告陳進王搶先處理（即著手運出漂流木欲販賣），但無積極
    證據足以證明被告陳進王有將此部分漂流木販賣價金全數獨
    吞之意，則自難逕以被告陳進王僱用曳引車將部分漂流木載
    離該處保管場之舉，遽認被告陳進王即有「為自己或第三人
    不法所有意圖」之侵占罪主觀犯意。至於證人林崑夏等合夥
    人倘對於販賣漂流木所得之分配有意見起爭執，亦屬渠等民
    事糾葛之範疇，尚與被告陳進王是否成立侵占罪無涉，附此
    敘明。
(三)、公訴人起訴雖另以「上揭漂流木具有相當經濟價值，被告陳
    進王自承事前根本未通知陳春梅欲搬走漂流木，又向林崑夏
    領有每日1200元工資，且漂流木係本由林崑夏出售，伊知林
    崑夏外尚有其他人合夥人，足認陳進王受託於陳春梅、林崑
    夏保管該批漂流木，竟以所有人自居私下搬運出售，且竟稱
    不知該批漂流木要運去哪裡或賣多少價錢云云，言詞閃爍，
    足見情虛，其不法所有犯意甚明」，惟按被告否認犯罪事實
    所持之辯解，縱屬不能成立，仍非有積極證據足以證明其犯
    罪行為，不能遽為有罪之認定（最高法院95年度台上字第60
    80號判決要旨參照）。被告陳進王對於漂流木之去向及販賣
    價格，固有保留未予吐實之情，又其對於漂流木所有權之歸
    屬，即漂流木究係其個人所有，或係與林崑夏等人所合夥而
    共有，或係林崑夏答應要給其1 份而認為其所共有，前後所
    述或有不一，但如上述，陳進王主觀上係認其對漂流木「有
    一份」，則陳進王誤認其得逕行處理部分漂流木，即難認有
    何不法所有犯意，且無從僅以陳進王供詞前後不一，推認其
    即有被訴業務侵占犯行。
(四)、公訴人起訴另舉之卷附經濟部水利署第七河川局函、現場照
    片，及本件其他卷附書證、證詞等，僅足以證明被告陳進王
    、楊育民所不爭執之上開事實；又據上各節，既不能證明被
    告陳進王有何業務侵占罪之不法犯意，縱使「載運漂流木外
    運，楊育民顯係知情」，則僅屬受陳進王僱用之被告楊育民
    ，亦難遽以該罪之共同正犯相繩。
六、綜上所述，公訴人起訴所持之前開論據，均無法採為認定被
    告陳進王、楊育民犯有被訴共同業務侵占罪之證據。此外，
    復查無其他積極證據足資證明被告2 人有何被訴共同業務侵
    占之犯行，被告2 人被訴此部分犯罪自屬不能證明。原審未
    詳為推求，遽為被告2 人論罪科刑之判決，即有未恰。被告
    2 人執此聲明上訴，指摘原判決不當，為有理由，應由本院
    將原判決撤銷改判，並為被告2 人均無罪之判決。
據上論結，應依刑事訴訟法第369條第1項前段、第364條、第301
條第1項，判決如主文。
本案經檢察官呂建昌到庭執行職務。
中    華    民    國   100    年    11    月    29    日
                  刑事第三庭    審判長法  官  張意聰
                                      法  官  簡志瑩
                                      法  官  莊松泉
以上正本證明與原本無異。
本判決不得上訴。
中    華    民    國   100    年    11    月    29    日
                                      書記官   王秋淑